【裁判字號】    97,易,1982
【裁判日期】    971231
【裁判案由】    詐欺
【裁判全文】
臺灣彰化地方法院刑事判決              97年度易字第1982號
公  訴  人  臺灣彰化地方法院檢察署檢察官
被      告  乙○○
上列被告因詐欺案件，經檢察官提起公訴（97年度偵字第8890號
），本院判決如下：
    主  文
乙○○幫助犯詐欺取財罪，累犯，處有期徒刑伍月，如易科罰金
，以新臺幣壹仟元折算壹日。
    犯罪事實
一、乙○○前因竊盜案件，經本院於民國95年7 月27日，以95年
    度斗簡字第364 號判處有期徒刑2 月確定，於95年11月27日
    易科罰金執行完畢。詎其仍不知悛悔改過，在可預見他人刻
    意蒐集郵局、銀行存摺、金融卡、印章、密碼及語音轉帳密
    碼使用，將可藉由蒐集之郵局、銀行存摺、金融卡、印章、
    密碼及語音轉帳密碼，遂行以詐欺取財為目的犯行，且其發
    生並不違背其本意的情況下，基於幫助詐欺取財之不確定故
    意，於96年5 月31日前之不詳時間，在不詳地點，以不詳之
    代價，將其於88年5 月1 日在彰化大村郵局所申設，帳號：
    00000000000000號之存摺、提款卡、密碼、印章等物交予某
    真實姓名年籍不詳之詐欺集團成員，後該詐欺集團即基於意
    圖為自己不法所有之犯意聯絡，推由其成員中之一人，於96
    年6 月7 日撥打電話予住在嘉義縣朴子市之曾美珠，向曾美
    珠謊稱：「你中了香港賽馬協會彩券局獎金，須先繳交強制
    險、手續費、稅金等等款項」云云，致曾美珠陷於錯誤，而
    依其指示於同日，至合作金庫商業銀行北朴子分行將新臺幣
    （下同）52,000元匯入乙○○上開帳戶內。嗣因曾美珠之配
    偶甲○○發覺有異，始知受騙並報警循線查知上情。
二、案經曾美珠之配偶甲○○訴由臺灣嘉義地方法院檢察署呈請
    臺灣高等法院檢察署令轉臺灣彰化地方法院檢察署檢察官偵
    查起訴。
    理  由
一、按被告以外之人於審判外之言詞或書面陳述，除法律有規定
    者外，不得作為證據，刑事訴訟法第159 條第1 項定有明文
    。證人即告訴人甲○○於檢察事務官前所為之陳述，依首揭
    法條規定，原則上亦無證據能力。然被告以外之人於審判外
    之陳述，雖不符刑事訴訟法第159 條之1 至之4 之規定，而
    經當事人於審判程序同意作為證據，法院審酌該言詞陳述或
    書面陳述作成時之情況，認為適當者，亦得為證據，此刑事
    訴訟法第159 條之5 亦定有明文。本件被告乙○○於準備程
    序本院訊問時對證據能力亦不爭執，且至言詞辯論終結前，
    就前開證人甲○○上開言詞之證據能力亦未聲明異議。再前
    開證人甲○○之陳述，亦未經被告主張有何非出於自由意志
    之情形，是本件認為容許其陳述之證據能力，亦無不當，應
    依刑事訴訟法第159 條之5 之規定，認前開證人上開之證述
    具有證據能力。
二、訊據被告固坦承確有於上開時、地申設系爭帳戶等情，惟矢
    口否認有何幫助詐欺之犯行，辯稱：上開帳戶之提款卡、密
    碼、印章及身分證等物，於96年6 月間，在伊租屋處遺失，
    伊沒有去報警，但有打電話去郵局掛失，並有去戶政事務所
    辦理補發身分證云云。
三、經查：
  (一)上開被害人曾美珠遭詐騙金額所匯入之彰化大村郵局帳戶為
    被告乙○○所申設，業據被告陳明在卷，並有臺灣郵政股份
    有限公司（現已改為中華郵政股份有限公司）97年3 月28日
    儲字第0970707303號函附儲戶基本資料、歷史交易明細、97
    年7 月11日儲字第0970716921號函附嘉義縣警察局朴子分局
    朴子分駐（派）出所受理詐騙帳戶通報警示、詐騙電話簡便
    格式表附卷可稽；而被害人確於上開時間、地點，遭詐欺集
    團之不詳成員施以上開詐術，致使其陷於錯誤，而於上述時
    間，依其指示將上述款項匯入被告帳戶內等情，亦據告訴人
    於檢察官偵查中指訴明確，並有告訴人所提出之合作金庫銀
    行匯款申請書回條聯(二)在卷可佐；此外，復有卷附詐騙集團
    所傳真之「香港賽馬協會彩卷局合法投資專案證明書」、嘉
    義縣警察局朴子分局朴子派出所受理刑事案件報案三聯單可
    證，是詐騙集團之不詳成員確有利用被告所有之上開帳戶，
    遂行向被害人為前揭詐欺取財既遂之事實，堪予認定。
  (二)被告雖以前揭情詞置辯；然查，被告前於96年4 月25日臺灣
    嘉義地方法院檢察署檢察事務官詢問時供陳：存摺、提款卡
    、印章及健保卡在96年遺失的，伊有打電話去郵局報遺失，
    伊沒有報警等語（見臺灣嘉義地方法院檢察署96年度交查字
    第1724號卷第43頁）；再於96年6 月16日陳稱：上開存摺是
    在96年6 月遺失的，遺失後有到郵局報遺失，郵局再幫伊報
    案的等語（見上交查卷第68頁）；後於97年7 月25日又改稱
    ：上開存摺是於96年6 月中失竊，在伊彰化縣大村鄉擺塘村
    擺塘橫巷1 號租屋處失竊的，伊發現遺失後馬上打電話去郵
    局凍結該帳戶，郵局並經詢問後代伊向警方報案等語（見上
    交查卷第78頁）。是依被告先後於檢察事務官前所述，可知
    ：系爭存摺、提款卡、印章及健保卡等物，應係在96年6 月
    中遺失，而遺失之原因乃遭人竊取之故，其地點則位於彰化
    縣大村鄉擺塘村擺塘橫巷1 號之租屋處，被告於得知失竊後
    立即向郵局申請掛失，並委由郵局代為報警等情。惟被告於
    本院準備程序中又稱：「我把提款卡、存摺、印章、身分證
    都放在我的租屋處，地址我不記得了，密碼是寫在存摺上面
    。東西是在96年6 月中旬不見的，我發現東西不見了以後，
    我沒有去報警，我只有去戶政事務所申請補發身分證。我有
    打電話去郵局掛失，我不知道為什麼紀錄上沒有。」等語（
    見本院卷第21頁反面），是被告上開物品究在何處失竊？被
    告迭次於立帳申請、更換印鑑、變更密碼時，均係載明地址
    為「彰化縣大村鄉擺塘村擺塘橫巷1 號」（見本院卷第12頁
    及反面），被告目前猶居住於該址，何以竟稱不知遭竊處之
    地址為何？其先後更易其詞，初已不無疑義，難以盡信；其
    次，上開帳戶於96年5 月31日由徐鳳卿跨行匯入54,000元之
    前一次交易日，係於96年1 月31日跨行提款1,000 元加上手
    續費6 元，提款1006元，結存餘70元乙節，有客戶歷史交易
    明細清單附卷可稽（見本院卷第16頁），被告復於本院均一
    致陳稱不認識徐鳳卿之人（見本院卷第22頁、第30頁反面）
    ，顯見上開帳戶中之存款，早於為警通報為警示帳戶前已遭
    被告提領一空，被告並有數月未曾加以使用，其對於帳戶內
    之存款實所剩無幾，自是知之甚詳，則何以住處遭人侵入行
    竊，並非報警處理，而僅通知郵局辦理掛失？倘被告於住處
    遭竊後，僅對於剩餘70元之帳戶，如此之重視，足認其並非
    在意系爭70元之財產價值，實乃擔心上開帳戶遭人不法使用
    ，而為求自保遂於第一時間通知郵局以為保全；果如此，則
    對於表彰個人身分，具有重要性之證件，諸如身分證、健保
    卡等，何以未為任何必要之保全措施？復未曾報警處理或備
    案？甚且，遲至96年7 月6 日始行前往戶政事務所辦理身分
    證補發，亦有卷附被告之身分證影本為憑（見本院卷第32頁
    ）？凡此，均殊與情理有悖，不足採信。參以，被告迄於96
    年7 月13日經臺灣郵政股份有限公司依銀行對疑似不法或顯
    屬異常交易之存款帳戶管理辦法之規定，予以逕行結清帳戶
    、銷戶終止前，並無掛失補摺之紀錄等情，有該公司97年7
    月11日儲字第0970716921號函在卷可佐，益證，被告所辯實
    屬臨訟卸責之詞，委無足採。
  (三)按金融帳戶為個人之理財工具，而政府開放金融業申請設立
    後，金融機構大量增加，一般民眾皆可以存入最低開戶金額
    之方式自由申請開設金融帳戶，並無任何特殊之限制，因此
    一般人申請存款帳戶極為容易而便利，且得同時在不同金融
    機構申請多數存款帳戶使用，並無使用他人帳戶之必要，此
    為一般日常生活所熟知之常識，故除非充作犯罪使用，並藉
    此躲避警方追緝，一般正常使用之存款帳戶，並無向他人租
    用或購買帳戶存摺及提款卡之必要。何況，金融存款帳戶，
    攸關存戶個人財產權益之保障，專屬性甚高，衡諸常理，若
    非與本人有密切關係，不可能提供個人帳戶供他人使用，縱
    有交付個人帳戶予他人使用之特殊情形，亦必會先行瞭解他
    人使用帳戶之目的始行提供，參以坊間報章雜誌及其他新聞
    媒體，對於以簡訊通知中獎、刮刮樂、假中獎真詐財或其他
    類似之不法犯罪集團，經常利用大量收購之他人存款帳戶，
    以隱匿其等詐欺取財犯罪之不法行徑，規避執法人員之查緝
    ，並掩飾、確保因自己犯罪所得之財物，類此在社會上層出
    不窮之案件，亦多所報導及再三披露，是避免此等專屬性甚
    高之物品被不明人士利用為與財產有關之犯罪工具，亦應為
    一般生活認知所應有之認識，被告係智力成熟之成年人，對
    此自應知之甚詳。再者，使用被告帳戶之不詳犯罪集團，確
    有利用被告上開帳戶作為犯詐欺取財罪之出入帳戶，足見被
    告確有容任該不詳犯罪集團利用其出售之帳戶犯詐欺取財罪
    之不確定故意。綜上所述，本案事證明確，被告上開所辯，
    均屬事後卸責之詞，犯行洵堪認定，應予依法論罪科刑。
四、按刑法關於犯罪之故意，係採希望主義，於直接故意，須行
    為人對於構成犯罪之事實，具備明知及有意使其發生之兩個
    要件；於間接故意，須行為人對於構成犯罪之事實，具備預
    見其發生及其發生不違背行為人本意之兩個要件（最高法院
    22年上字第4229號判例參照）。郵局、銀行存摺及金融卡僅
    係供使用人作為存款、提款、匯款或轉帳之工具，本身並無
    經濟或交易之價值。且一般人在正常情況下，均得自行向郵
    局、銀行申請開立存款帳戶而領取郵局、銀行存摺及金融卡
    使用，並無特定身分之限制。苟非意在將該郵局、銀行存款
    帳戶作為犯罪之不法目的或掩飾真實身分，實無蒐集他人郵
    局、銀行存摺或金融卡之必要。是被告對於蒐集其郵局、銀
    行存摺、金融卡、印章、提款密碼的人，將用以作為詐欺之
    不法目的使用，顯然預見其發生，且對該人實際利用前開帳
    戶作為詐欺使用結果之發生，亦不違背其本意。又刑法上之
    幫助犯，係指以幫助之意思，對於正犯資以助力，而未參與
    實施犯罪之行為者而言（最高法院49年臺上字第77號判例著
    有明文可資參考）。本案之正犯為由不詳姓名年籍之人所組
    成之詐欺集團，所犯為刑法第339 條第1 項之詐欺取財罪。
    是核被告所為，係犯刑法第30條第1 項前段、第339 條第1
    項之幫助詐欺取財罪。又被告前因竊盜案件，經本院於95年
    7 月27日，以95年度斗簡字第364 號判處有期徒刑2 月確定
    ，於95年11月27日易科罰金執行完畢等情，有臺灣高等法院
    被告前案紀錄表附卷可稽，其於徒刑之執行完畢後，5 年內
    故意再犯本案有期徒刑以上之罪，為累犯，應依刑法第47條
    第1 項之規定，加重其刑；被告以幫助他人詐欺取財之意思
    ，參與犯罪構成要件以外之行為，為幫助犯，依刑法第30條
    第2 項之規定，按正犯之刑減輕之，並依刑法第71條第1 項
    之規定，先加後減之。爰審酌被告為圖己利，隨意交付上開
    金融帳戶供他人非法使用，不僅助長社會犯罪風氣，更導致
    真正犯罪者逍遙法外，其行為殊屬不當，且犯後猶匿詞矯飾
    ，難認已有悔悟之意，惟念及被告本身並未實際參與本件詐
    欺取財之犯行，責難性較小，及斟酌被告之犯罪情節等一切
    情狀，量處如主文所示之刑，並諭知易科罰金之折算標準。
據上論斷，應依刑事訴訟法第299 條第1 項前段，刑法第30條第
1 項、第2 項、第339 條第1 項、第47條第1 項、第41條第1 項
前段，刑法施行法第1 條之1 ，判決如主文。
中    華    民    國    97    年    12    月    31    日
                    刑事第一庭  審判長法  官  廖政勝
                                      法  官  紀佳良
                                      法  官  戰諭威
以上正本證明與原本無異。
如不服本判決應於收受判決後10日內向本院提出上訴書狀，並應
敘述具體理由; 其未敘述上訴理由者，應於上訴期間屆滿後20日
內向本院補提理由書（均須按他造當事人之人數附繕本）「切勿
逕送上級法院」。
告訴人或被害人對於判決如有不服具備理由請求檢察官上訴者，
其上訴期間之計算係以檢察官收受判決正本之日期為準。
中    華    民    國    97    年    12    月    31    日
                                      書記官  陳佳宏
附錄本判決論罪之法條：
中華民國刑法第30條：
幫助他人實行犯罪行為者，為幫助犯。雖他人不知幫助之情者，
亦同。
幫助犯之處罰，得按正犯之刑減輕之。
中華民國刑法第339條：
意圖為自己或第三人不法之所有，以詐術使人將本人或第三人之
物交付者，處 5 年以下有期徒刑、拘役或科或併科 1 千元以下
罰金。
以前項方法得財產上不法之利益或使第三人得之者，亦同。
前二項之未遂犯罰之。


司法院資訊處製作；財團法人民間司法改革基金會備份。
